【裁判字號】    97,訴,795
【裁判日期】    981231
【裁判案由】    解除契約 等
【裁判全文】
臺灣高雄地方法院民事判決               97年度訴字第795號
原      告  甲○○
訴訟代理人  戴慕蘭律師
被      告  乙○○
            丁○○
共      同
訴訟代理人  丙○○
上列當事人間請求解除契約等事件，本院民國98年12月3 日言詞
辯論終結，判決如下：
    主      文
被告應給付原告新臺幣壹佰伍拾捌萬伍仟元，及自民國九十六年
十一月一日起至清償日止，按週年利率百分之五計算之利息。訴
訟費用由被告負擔。
本判決於原告以新臺幣伍拾貳萬捌仟元供擔保後得假執行。
    事實及理由
一、原告主張：原告於民國95年4 月20日透過原告友人林忠華之
    介紹，向被告丁○○、乙○○購買坐落高雄縣美濃鎮○○段
    1142地號、1143地號土地（下稱系爭土地），並由訴外人戊○○代理被告丁○○、乙○○簽訂買賣契約書（下稱系爭買
    賣契約），買賣總價款共為新臺幣（下同）5,000,000 元，
    原告於簽約時即交付200,000 元定金，另於同年5 月8 日交
    付第一期款800,000 元，共計已給付1,000, 000元，另並應
    被告之要求以支票及匯款方式先代墊付土壤計畫所需相關費
    用共585,000 元，並均由戊○○代為收受。又縱認被告並未
    授權戊○○代理簽訂系爭買賣契約，本件亦有表見代理之適
    用，被告仍應負表見代理之授權人責任，系爭契約仍屬有效
    。而兩造簽訂之系爭買賣契約中之特約事項已載明，被告如
    於95年5 月20日前無法完土壤計畫時，被告應全數退還定金
    及土壤計畫費用，然被告等並未依約按期完成土壤計畫，原
    告已於96年10月8 日以存證信函向被告為解除契約之意思表
    示，被告等負回復原狀返還上開金額之義務，爰依系爭買賣
    契約第13條、民法第259 條第2 款、第260 條規定提起本訴
    等語，並聲明：（一）被告應給付原告1,585, 000元，及自
    起訴狀繕本送達翌日起至清償日止，按年息5%計算之利息；
    並願供擔保，聲請宣告假執行。
二、被告則以：被告並未授權戊○○與原告簽訂系爭買賣契約，
    亦無任何表見代理之事實，系爭買賣契約上之蓋章及簽名均
    非被告所為，被告亦未自原告收受任何款項，系爭土地被告
    原係以2,500,000 元出售予訴外人宗建民，宗建民則委託戊○○辦理相關事宜，宗建民並已支付500,000 元價金，其餘
    2,000,000 元則以支票支付，但已退票，被告不知系爭土地
    為何會登記在原告名下，原告之請求無理由等語，資為抗辯
    。並聲明：駁回原告之訴。
三、兩造不爭執之事實：
（一）原告於95年4 月20日，與戊○○就系爭土地簽訂系爭買賣
      契約，戊○○於簽約時自稱是被告等之代理人，但並未出
      示代理被告等之委任狀，原告於簽約後已給付1,000,000
      元定金及代墊付土壤計畫所需相關費用585,000 元，並均
      由戊○○代為收受。並有系爭買賣契約、支票、匯款單、
      付款單等在卷可稽（見卷第3 頁、第32頁以下）。
（二）系爭土地原為被告等所有，於95年5 月5 日以買賣為原因
      移轉登記為原告所有，原告復於95年12月29日以買賣為原
      因移轉登記為林俊達所有，林俊達並於同日設定抵押權予
      原告，嗣於96年8 月17日林俊達又以買賣為原因再移轉登
      記為原告所有。有高雄縣美濃鎮地政事務所之系爭土地登
      記謄本、異動索引、土地過戶相關資料在卷可稽（見卷第
      30頁 、第119頁、第51頁以下）。
四、兩造爭執事項：
（一）被告是否為系爭買賣契約當事人（戊○○有無代理被告與
      原告簽訂系爭買賣契約之權限）？戊○○如無代理被告與
      原告簽訂系爭買賣契約之權限，被告是否應負表見代理之
      責任？
（二）如被告應負系爭買賣契約之當事人責任，原告請求返還系
      爭金額是否有據？
五、被告是否為系爭買賣契約當事人（戊○○有無代理被告與原
    告簽訂系爭買賣契約之權限）？
（一）按「為委任事務之處理，須為法律行為，而該法律行為，
      依法應以文字為之者，其處理權之授與，亦應以文字為之
      。其授與代理權者，代理權之授與亦同。」、「不動產物
      權之移轉或設定，應以書面為之。」，民法第531 條、第
      760 條定有明文，故關於不動產物權之設定及移轉，屬依
      法應以文字為之之法律行為，苟有對不動產物權之設定及
      移轉行為授與代理權者，其代理權之授與，即應以文字為
      之，此為法定之要式，否則其授權既未依法定方式為之，
      依民法第73條前段規定，自屬無效。
（二）原告主張其於95年4 月20日向被告丁○○、乙○○購買系
      爭土地，並由訴外人戊○○代理被告丁○○、乙○○簽訂
      系爭買賣契約，為被告等否認，並以前揭情詞置辯。經查
      ，原告主張之此部份事實縱認屬實，然依原告陳述之簽約
      過程為：「契約是我跟戊○○簽訂的，沒有委任狀，並不
      是跟被告簽約。」等語（見卷第47頁），足認被告並未以
      書面授與代理權予戊○○，依上開法條之規定，系爭契約
      對被告自不生效力。
六、戊○○如無代理被告與原告簽訂系爭買賣契約之權限，被告
    是否應負表見代理之責任？
（一）按「由自己之行為表示以代理權授與他人，或知他人表示
      為其代理人而不為反對之表示者，對於第三人應負授權人
      之責任。」，民法第169 條前段定有明文。又「民法第
      169 條規定之表見代理，係為保護第三人而設，本人如有
      使第三人信以為其有以代理權授與他人之行為，而與該他
      人交易，即應使本人負授權人責任」，有最高法院86年度
      台上字第3749號判決之意旨可資參照。
（二）經查，被告對其等將系爭土地所有權狀正本、印鑑證明、
      身份證影本交付予其代書陳順章保管並曾委託丙○○全權
      處理系爭土地之出賣及收款等之事實並不爭執，證人即辦
      理系爭土地所有權移轉登記之代書陳順章，於被告二人依
      同上之事實對原告提起之請求返還不當得利等之本院97年
      度訴字第672 號事件到庭證稱：「【原告（即丁○○、乙○○，此段以下均同）當天（94年11月5 日）是否有交土
      地所有權狀及身份證影本給你？】只有給我看但是都沒有
      交給我。95年4 月份時才交給我。也有交給我印鑑證明，
      都是同一時間交給我的，但是誰交給我的已不記得」、「
      （當天簽訂系爭契約原告有無表示賣土地給宗建民之事授
      權給丙○○處理？）有」、「（辦理過戶是何人辦理？）
      農用證明書是我申請的，增值稅不是我申報的，地政事務
      所送件是我送件的。」、「（你是受買方委任或是賣方的
      代書？）我是賣方委任的代書」、「（是誰說要你過戶到
      甲○○名下？）是丙○○同意我將系爭土地過戶到甲○○
      名下」、「（送件之前丙○○是否知道要將系爭土地過戶
      給林淑芳？）是」、「（丙○○與丁○○是何關係？）有
      親戚關係」等語（見本院97年度訴字第672 號卷第185-18
      7 頁之證人筆錄）；另丙○○（即本件之被告訴訟代理人
      ）於本院97年度訴字第672 號亦到庭以證人身份證稱：「
      （原告是否將土地所有授權你出賣或已決定將土地出售給
      宗建民之後，委任你處理後續事宜？）是。原告有親自出
      面與宗建民訂立系爭土地之買賣契約，賣給宗建民後的過
      戶、收錢事宜即由我處理。」、「（原告之土地所有權狀
      及身份證影本是交給代書或是交給你？）直接交給代書，
      所有權狀是正本，身份證是影本。95年4 月份將印鑑證明
      交給我，我再交給陳順章代書。」、「（何時知道系爭土
      地是過戶給甲○○？）... 我已經忘記了，因為我比較在
      意收錢的事情，所以過戶給誰不是很注意。」、「（戊○○是否有帶你跟林忠華見面？）有見面二次，時間是在95
      年6 月份2,000,000 元支票跳票之後。」、「（上開見面
      談何事？）希望能晚一點付款」、「（系爭土地是否你出
      資所買？）我與丁○○合資，我占6 成。」、「【是否原
      告二人全權授權給你全權處理出賣及收款事宜並註記於買
      賣契約書上？】是」等語（見本院97年度訴字第672 號卷
      第191 頁至第193 頁）；另證人戊○○亦於本件到庭證稱
      ：「（對買賣契約書，有何意見？）原告是跟一位姓林的
      來買的，他們當初是要挖砂石。是一位姓蔡的他說他是土
      地的所有權人，委託我賣給原告，他叫丙○○。」、「（
      為何買賣土地會找你？）地主蔡先生是林先生（按指原告
      之介紹人林忠華）介紹來的，我之前從事葬儀社。本件是
      原告自己違約，原告所開的支票沒有兌現，原告本來是用
      一位人頭來過戶。」、「（本件土地先行賣給宗建民為何
      又賣給甲○○？）原告是由一位姓林的帶他來的。土地並
      沒有過戶在宗建民名下，後來才賣給甲○○。」、「（到
      底系爭土地是否由丙○○授權證人戊○○出賣給原告？）
      當時在場的人有原告、丙○○及林先生等人，丙○○有同
      意我將系爭土地賣給原告甲○○，甲○○有開出支票，但
      有部分支票並沒有兌現。」等語（見卷第136 頁反面至第
      137 頁）；證人林忠華亦於97年度訴字第672 號到庭證稱
      ：「【95年4 月20日是否陪被告（即甲○○）簽約購買系
      爭土地？】有。」、「（此之前是否甲○○也有委託你去
      看地或商談價錢？）有。」、「（看地的情形如何？）有
      圍鐵籬笆，也有用大鎖鎖起來。是戊○○的親戚帶我去看
      地，並有開鎖進入現場。」、「（戊○○是否是跟你接洽
      的人？）戊○○跟我接觸幾次後，有帶丙○○出來，並且
      說丙○○是土地所有人，土地的事丙○○可以決定。」、
      「（當時戊○○是否有說他有權可以賣土地？）有，當時
      丙○○也在場並討論此事。」、「（簽約當時丙○○是否
      在現場？）也在現場。」、「（買賣過戶是如何處理？）
      戊○○、丙○○跟凌郁芳代書說直接去找陳順章代書辦理
      過戶。」、「（與戊○○接洽過程中，是否有看過土地所
      有權狀或印鑑證明等文件？）當時都有拿出來看。」、「
      （簽約當時丙○○是否知道甲○○這個人？）當時大家都
      在場，所以都知道。」、「（系爭買賣土地之事，有看到
      丙○○幾次？）約四次左右，是在簽約之前看到的，簽約
      之後還有看到一次。皆談論系爭土地的買賣。」等語（見
      本院97年度訴字第672 號卷第188 -190頁）。綜合上述證
      人所述並交互勾稽核對後，被告確有將上開系爭土地所有
      權狀正本、印鑑證明、身份證影本等交付予代書陳順章保
      管，並委任丙○○辦理系爭土地之出售、移轉、收款等事
      宜，而丙○○則將上開事務再委任戊○○處理等事實堪予
      認定，而由戊○○則以代理人之身份持系爭土地鐵籬笆之
      鑰匙帶同原告之委託人林忠華進入系爭土地查看並與原告
      洽談買賣事宜，於洽談過程中丙○○並曾親自出面參與洽
      談多次，且於系爭買賣契約洽談過程中戊○○並曾多次出
      示被告等所有之系爭土地之所有權狀正本、印鑑證明、身
      份證影本等證件給原告之委託人林忠華及原告確認等外觀
      觀之，堪認被告雖未授權戊○○將系爭土地出賣予原告，
      ，旦已足使原告信其有代理權存在，而與上開法條所規定
      之「由自己之行為表示以代理權授與他人」之情形相符。
      另被告乙○○於兩造簽訂系爭買賣契約後，於高雄縣政府
      經人檢舉系爭土地疑有盜採砂石而於95年6 月26日到場堪
      查系爭土地之後，曾向高雄縣政府陳明系爭土地已出售過
      戶予原告甲○○等語，並於95年8 月17日出具其已於95年
      4 月25日將系爭土地過戶予甲○○，並曾同意將系爭土地
      其所已申請之工程一併移轉給新所有權人甲○○為起造人
      等之同意書給高雄縣政府土石管理課，有被告乙○○出具
      之同意書、高雄縣政府97年12月31日府建土字第09703015
      46號函檢送之系爭土地會勘及處理過程相關資料（見卷第
      40、第172 -190頁）在卷可稽，亦堪認被告乙○○有知他
      人表示為其代理人而不為反對之表示之情形。故綜上情狀
      ，堪認被告確有上開所述之表見代理事實，被告自仍應負
      表見代理之授權人責任，系爭契約自仍屬有效。
（三）另被告雖又抗辯原告購買系爭土地是為供盜採石之用，才
      會以人頭登記為所有人云云，惟經高雄縣政府堪查系爭土
      地後，已查明並無盜採砂石之情形，有同上所述之高雄縣
      政府97年12月31日府建土字第09703015 46 號函檢送之系
      爭土地會勘及處理過程相關資料在卷可稽，亦不足以認系
      爭買賣契約有違反公序良俗或脫法行而無效之情形，被告
      此部份之抗辯，亦不足採。
七、如被告應負系爭買賣契約之當事人責任，原告請求返還系爭
    金額是否有據？
（一）按「契約解除時，當事人雙方回復原狀之義務，除法律另
      有規定或契約另有訂定外，依左列之規定：..。二、受領
      之給付為金錢者，應附加自受領時起之利息償還之。」，
      民法第259 條第2 款定有明文。次按「解除權之行使，不
      妨礙損害賠償之請求，民法第260 條定有明文。此項損害
      賠償，應不包括同法第259 條第2 款所定應返還自受領時
      起之利息，蓋此項利息之支付，為回復原狀之方法，而非
      同法第260 條之損害賠償。從而被上訴人除依民法第259
      條第2 款規定，請求返還自受領時起之利息外，尚非不得
      依約定請求給付違約金以為賠償。」，最高法院72年台上
      字第4365號判例要旨足資參照。
（二）兩造間之系爭買賣契約，被告應負表見代理人責任而仍有
      效成立，已如前述。而系爭買賣契約第13條及其他特約事
      項已約明：「甲方（即乙○○、丁○○）違反本契約各條
      之一者，除退還對乙方（甲○○）所收款項外，應再支付
      所收到款項相等金額之違約金予乙方。乙方違反本契約各
      條之一者，甲方得沒收乙方既付之全部金額，並不經催告
      解除本契約，雙方絕無異議。」、「甲乙雙方約定本買賣
      土壤計畫無法完成時（期限為95年5 月20日）應無息全數
      退還，所收之定金歸還乙方土壤計畫費用由甲方負責。」
      等語。經查，本件原告已給付被告1,000,000 元之定金及
      第一期款，並已代墊付土壤計畫所需之相關費用585,000
      元，並均由戊○○代為收受，業據原告提出系爭買賣契約
      、支票、匯款單、付款單等為證，並經證人戊○○於本件
      及另案證述在卷，堪認屬實。而被告並未依約按期完成土
      壤計畫，原告已於96年10月8 日以存證信函向被告為解除
      契約之意思表示，為被告所不爭執，並有原告提出之存證
      信函及掛號信件回執（見卷第7-9 頁）在卷可稽，足認兩
      造間之系爭買賣契約原告已合法解除，原告自得依上開法
      條之規定請求被告返還系爭金額。
八、綜上所述，原告依系爭買賣契約第13條、民法第259 條第2
    款、第260 條規定之法律關係，請求被告返還其已交付之1,
    585, 000元，及自起訴狀繕本送達翌日之96年11月1 日起至
    清償日止，按年息5%計算之利息，為有理由，應予准許。
九、原告陳明願供擔保，聲請宣告假執行，經核無不合，爰酌定
    相當擔保金額准許之，併予敘明。
十、本件事證已臻明確，兩造其餘之攻擊或防禦方法及未經援用
    之證據，經本院斟酌後，認為均不足以影響本判決之結果，
    自無逐一詳予論駁之必要，併此敘明。
十一、訴訟費用負擔之依據：民事訴訟法第78條。
中    華    民    國    98    年    12    月    31    日
                  民事第四庭法  官  郭文通
正本係照原本作成。
如對本判決上訴，須於判決送達後20日內向本院提出上訴狀。
中    華    民    國    98    年    12    月    31    日
                            書記官  卓榮杰

司法院資訊處製作；財團法人民間司法改革基金會備份。
